【裁判字號】    98,交聲,2806
【裁判日期】    981119
【裁判案由】    聲明異議
【裁判全文】
臺灣高雄地方法院交通事件裁定        98年度交聲字第2806號
原處分機關  交通部公路總局高雄區監理所
異  議  人
即受處分人  甲○○○
上列異議人即受處分人因違反道路交通管理處罰條例案件，對於
交通部公路總局高雄區監理所於民國98年10月5 日所為之裁決（
原處分案號：高監營裁字第裁80–NO0000000 號），聲明異議，
本院裁定如下：
    主  文
原處分撤銷。
甲○○○汽車駕駛人，駕駛汽車經測試檢定酒精濃度超過規定標
準，處吊扣駕駛執照拾貳個月，並應接受道路交通安全講習。
    理  由
一、異議意旨略以：異議人即受處分人（下略稱異議人）甲○○
    ○於民國97年7 月4 日23時20分，騎乘車牌號碼OMC-151 號
    重型機車，行經高雄縣林園鄉○○村○○路180 號前，經警
    攔檢測得其呼氣酒精濃度超過法定標準，異議人上開酒駕行
    為，業經臺灣高雄地方法院檢察署（下稱高雄地檢署）檢察
    官為緩起訴處分確定，並已依緩起訴所附條件，書立悔過書
    、向國庫支付新臺幣（下同）8 萬元及參加高雄地檢署舉辦
    之法治教育1 場次。詎原處分機關竟再裁處異議人罰鍰4 萬
    5,000 元，顯已違反一事不二罰原則，異議人實難甘服，爰
    依法聲明異議，請求撤銷原處分關於罰鍰部分等語。
二、原處分機關交通部公路總局高雄區監理所係以：異議人前揭
    交通違規行為，案經高雄地檢署檢察官為緩起訴處分確定，
    惟緩起訴者乃附條件的不起訴處分，即屬不起訴處分之一種
    ，刑事訴訟法第256 條定有明文，自應依不起訴處分之效果
    處理，而檢察官為緩起訴處分時，依同法第253 條之2 第1
    項規定所為之指示及課予之負擔，係一特殊的處遇措施，並
    非刑罰，故本件裁處異議人行政處分罰鍰4 萬5,000 元及其
    他種類行政罰之處罰，並無違反一事不二罰原則。
三、按汽車駕駛人，駕駛汽車經測試檢定，酒精濃度超過規定標
    準者，處1 萬5,000 元以上6 萬元以下罰鍰，並當場移置保
    管其車輛及吊扣其駕駛執照1 年，道路交通管理處罰條例第
    35條第1 項第1 款固定有明文。惟按一行為同時觸犯刑事法
    律及違反行政法上義務規定者，依刑事法律處罰之。但其行
    為應處以其他種類行政罰或得沒入之物而未經法院宣告沒收
    者，亦得裁處之。前項行為如經不起訴處分或為無罪、免訴
    、不受理、不付審理之裁判確定者，得依違反行政法上之義
    務規定裁處之，行政罰法第26條定有明文。觀諸該法條之立
    法理由：「一行為同時觸犯刑事法律及違反行政法上義務規
    定時，由於刑罰與行政罰同屬對不法行為之制裁，而刑罰之
    懲罰作用較強，故依刑事法律處罰，即足資警惕時，實無為
    一事二罰再處行政罰之必要，且刑事法律處罰，由法院依法
    定程序為之，較符合正當法律程序，應予優先適用。但罰鍰
    以外之沒入或其他種類行政罰，因兼具維護公共秩序之作用
    ，為達行政目的，行政機關仍得併與裁處」可知，其立法目
    的，應指在處罰目的相同且處罰方式相同時，倘依刑事法律
    處罰，即足資警惕時，實無為一事二罰再處以行政罰之必要
    ，但罰鍰以外之沒入或其他種類行政罰，因兼具維護公共秩
    序之作用，為達行政目的，行政機關仍得併予裁處。是以，
    倘汽車駕駛人以單一酒後駕駛汽車行為，經測試酒精濃度超
    過規定標準，而同時涉有刑法第185 條之3 公共危險罪嫌時
    ，道路交通管理處罰機關除有行政罰法第26條第1 項但書得
    處以其他種類行政罰者之情形，而得裁處其他種類行政罰外
    ，關於罰鍰部分，應依行政罰法26條第1 項前段及道路交通
    管理處罰條例第10條規定移送地方法院檢察署處理。準此，
    如酒後駕駛汽車之行為，除移送後有行政罰法第26條第2 項
    所定經「不起訴處分」或為「無罪」、「免訴」、「不受理
    」、「不付審理」之裁判確定等情形，得再依違反行政法上
    義務規定裁處之外，應不得逕依道路交通管理處罰條例第35
    條第1 項第1 款規定裁處行為人罰鍰之行政罰，方符行政罰
    法第26條一事不二罰之規定。
四、又檢察官依刑事訴訟法第253 條之1 規定，對被告為緩起訴
    之處分，並依同法第253 條之2 第1 項第4 款之規定命被告
    為一定金額之給付，因該命被告履行之條件，並得為民事強
    制執行之名義，即被告因上開緩起訴處分而遭剝奪其財產權
    ，且該金錢給付義務亦具有強制性、懲罰性，此雖不若易科
    罰金係以支付金錢作為自由刑之替代，然經由緩起訴處分條
    件之履行使其免於遭檢察官發動起訴程序，仍具有替代刑罰
    之效果。雖「緩起訴」處分於緩起訴期間期滿前未經撤銷而
    告確定，與「不起訴處分」之效果相同，然觀諸刑事訴訟法
    第253 條之1 第1 項係91年2 月8 日增訂，行政罰法係94年
    2 月5 日公布，而制定在後的行政罰法第26條第2 項卻僅臚
    列「不起訴處分或無罪、免訴、不受理、不付審理之裁判確
    定者」之情形，並未將「緩起訴處分」納入，本於保障人民
    基本權及「法律明示其一排除其他」之法理暨前揭說明，自
    不能將條文中「不起訴處分」之範圍，擴及於性質並不相同
    之「緩起訴處分」。況且緩起訴處分並非不能證明行為人之
    犯罪事實，乃是考量司法資源的實質有效運用，倘行為人有
    支付一定金額之實質處罰，已產生實質刑罰之效果，自與上
    開行政罰法第26條第2 項列舉之不起訴處分等情形迥然有別
    ，即無從遽為比擬而為相同之處置。從而，經由緩起訴處分
    條件之履行，使其免於遭檢察官發動起訴程序，仍具有替代
    刑罰之效果，應認有行政罰法第26條第1 項「一事不二罰」
    規定之適用。
五、再按，94年12月28日修正公布，並自95年7 月1 日施行之道
    路交通管理處罰條例第35條第8 項規定；「……前項（指有
    酒精濃度超過規定標準而駕駛車輛等情形）汽車駕駛人，經
    裁判確定處以罰金低於本條例第92條第3 項所訂最低罰鍰基
    準規定者，應依本條例裁決繳納不足最低罰鍰之部分」，是
    依規定之內容可知，該條文應屬行政罰法第26條第1 項之特
    別規定。又緩起訴處分亦屬廣義之司法處分，為避免經法院
    裁判確定者，仍得裁決繳納，而經緩起訴確定者，反而不得
    裁決繳納差額之不公平情事，上開法條所謂「經裁判確定」
    自應包括緩起訴處分確定。
六、經查：
  (一)本件異議人於上揭時、地，因酒後騎乘車牌號碼OMC-151 號
    重型機車，行經高雄縣林園鄉○○村○○路180 號前，經警
    臨檢並施以酒測，測得其呼氣酒精濃度達每公升1.09毫克，
    已超過法定標準，違反道路交通管理處罰條例第35條第1 項
    第1 款規定，而遭員警掣單舉發等情，業據異議人自承在卷
    ，並有高雄縣政府警察局97年7 月4 日高警交字第NO000000
    0 號舉發違反道路交通管理事件通知單、酒精濃度呼氣測試
    單影本各1 紙附卷可稽。而異議人於上揭時、地酒醉駕車之
    事實，經員警以其涉犯刑法第185 條之3 公共危險罪嫌，移
    送高雄地檢署偵辦，高雄地檢署檢察官於97年7 月31日以97
    年度偵字第19889 號為緩起訴處分，緩起訴期間2 年，被告
    應書立悔過書、參加該署舉辦之法治教育1 場次及於緩起訴
    處分確定之日後1 年10月內，向國庫支付8 萬元，該緩起訴
    處分並經檢察官依職權送再議後，復由臺灣高等法院高雄分
    院檢察署於97年9 月2 日以97年度上職議字第3882號處分書
    駁回再議確定；而異議人分別於97年9 月30日、97年10月30
    日、97年11月28日及97年12月29日共分4 期，至高雄地檢署
    執行科繳納2 萬元（共計8 萬元）完畢，且上開緩起訴處分
    期間異議人並無刑事訴訟法第253 條之3 第1 項所列得撤銷
    之情事，亦經本院依職權調閱高雄地檢署97年度緩字第3289
    號卷宗核閱屬實，並有上開緩起訴處分書、臺灣高等法院高
    雄分院檢察署處分書、臺灣高等法院被告前案紀錄表各1 份
    及高雄地檢署自行收納款項統一收據共4 紙在卷可稽，上揭
    事實，應堪認定。
  (二)本件異議人酒後駕車，經警檢測其酒精濃度達每公升1.09毫
    克，涉犯刑法第185 條之3 公共危險罪部分，經高雄地檢署
    檢察官為緩起訴處分確定，且其緩起訴期間亦已屆滿，業如
    前述。是異議人於原處分機關裁決時，已確定不會再受刑事
    追訴及處罰。況本件異議人既已依上開緩起訴處分所附條件
    ，向國庫支付8 萬，已產生實質刑罰之效果，揆諸上開行政
    罰法第26條、道路交通管理處罰條例第35條第8 項規定與前
    揭說明，原處分機關對異議人上開酒後駕車之違規行為予以
    裁罰時，就其行為應處以其他種類行政罰部分（即吊扣駕駛
    執照12個月及施以道路交通安全講習），固仍得予以裁處，
    惟就裁處罰鍰部分，僅能緩起訴處分命異議人支付之金額金
    低於依道路交通管理處罰條例第92條第3 項（按本條例第92
    條條文，業於96年1 月29日公布修正，同年11月1 日施行，
    原條文第3 項業已移置於同條第4 項）所訂最低罰鍰基準部
    分予以裁罰。故本件異議人既依緩起訴處分命令向國庫支付
    8 萬元，而原處分機關復就異議人酒後駕車之同一違規行為
    ，裁處罰鍰4 萬5,000 元，異議人依上開說明及規定，應無
    須再繳交罰鍰。
七、本件異議人雖僅就處罰鍰之部分為異議，惟聲明異議應以交
    通違規行為為標的，非以處罰項目為範圍，既原處分其餘項
    目與其交通違規行為是否存在無從分離，本院自應一併予以
    審理。綜上，異議人就原處分關於罰鍰部分聲明異議，為有
    理由，自應由本院將原處分撤銷，另為裁定如主文第2 項所
    示。至原處分於吊扣駕照、施以道安講習，於法並無違誤，
    核屬合法，附此敘明。
八、據上論斷，依道路交通管理處罰條例第87條第2 項，道路交
    通案件處理辦法第20條前段，裁定如主文。
中    華    民    國    98    年    11    月    19    日
                  交通法庭  法  官  林勳煜
以上正本證明與原本無異。
如不服本裁定，應於收受送達後5 日內向本院提出抗告狀。
中    華    民    國    98    年    11    月    20    日
                            書記官  莊正彬


司法院資訊處製作；財團法人民間司法改革基金會備份。
